【裁判字號】    97,消債抗,232
【裁判日期】    971125
【裁判案由】    聲請更生程序
【裁判全文】
臺灣高雄地方法院民事裁定           97年度消債抗字第232號
抗  告  人  甲○○
                      懷協會
上列抗告人因消費者債務清理條例事件，對於中華民國97年8 月
25日本院97年度消債更字第811 號裁定提起抗告，本院裁定如下
：
    主  文
抗告駁回。
抗告程序費用新臺幣壹仟元由抗告人負擔。
    理  由
一、本件抗告意旨略以：抗告人前於民國95年間依中華民國銀行
    公會會員辦理消費金融案件無擔保協商機制（下稱協商機制
    ）與最大債權金融機構即台新銀行成立協商，每月須清償新
    台幣（下同）39 ,902 元（下稱協商金額），而協商當時所
    積欠之總金額為232 萬1,441 元。又因荷蘭銀行未參與協商
    機制之協商，是抗告人除上述協商金額外，仍需支付荷蘭銀
    行每月13,257元之清償費用，是抗告人每月清理債務共計
    53,159元。又抗告人於97年5 月間，將積欠荷蘭銀行之債務
    加計95年間參與協商機制協商之債務，向最大債權金融機構
    即台新銀行再聲請前置協商，然均該銀行以抗告人曾參與上
    述95年之協商機制協商而退件。是抗告人每月之薪資收入
    51,469元，扣除每月應清償之月付金53,159元，無法維生，
    是有不能清償債務之情事自明。又協商機制約定之條件，係
    每月定時清償，惟年終獎金之發放非按月為之，且須依年度
    盈餘而為妥適分配，客觀上無法預期年終獎金之數額，是原
    裁定依抗告人95及96年度之年薪，計算抗告人之平均薪資為
    6 萬5 千多元，以此量衡量抗告人之清償能力，實非合理。
    且縱抗告人之客觀事實未有顯著變動，然自始即無法清償係
    不爭之事實，足認原審顯未審酌抗告人有不可歸責於己之事
    實，為此請求廢棄原裁定，並准予抗告人更生等語。
二、按，「債務人不能清償債務或有不能清償之虞者，得依本條
    例所定更生程序，清理其債務」；「債務人無擔保或無優先
    權之債務總額未逾新台幣1,200 萬元者，於法院裁定開始清
    算程序或宣告破產前，得向法院聲請更生。」；「債務人與
    金融機構協商成立者，不得聲請更生或清算。但因不可歸責
    於己之事由，致履行顯有重大困難者，不在此限。」、「本
    條例施行前，債務人依金融主管機關協調成立之中華民國銀
    行公會會員，辦理消費金融案件無擔保債務協商機制與金融
    機構成立之協商，準用前項之規定。」，消費者債務清理條
    例（下稱消債條例）第3 條、第42條第1 項、第151 條第5
    項、第6 項分別定有明文。是債務人若前依債務協商機制於
    95年間與金融機構達成協商，嗣又將未於95年間與金融機構
    協商之債務，於聲請本次更生前，與95年間與金融機構協商
    之債務，一併再向金融機構聲請協商，而遭金融機構拒絕協
    商者，即不受消債條例第151 條第5 項、第6 項之規定。查
    ，本件聲請人曾於97年5 月間，向目前之最大債權銀行即台
    新銀行聲請前置協商，經該銀行以聲請人前於95年間曾聲請
    前置協商拒絕協商，有卷附之前置協商退件通知函可稽（見
    原審卷卷第51頁），是本件更生之聲請即不受上述消債條例
    第151 條第5 項、第6 項規定之限制，僅需審酌聲請人是否
    有「不能清償債務」或「不能清償債務之虞」，核先敘明。
三、查抗告人固主張前情，惟查：
  (一)抗告人95及96年度薪資所得分別為770,999 元及793,589 元
    ，是其95及96年度每月之平均薪資數額為64,250元及66,132
    元（四捨五入至元）等情，此有原審卷附之抗告人95年度及
    96 年 度綜稅所得資料查詢資料可參（見原審卷第36至37頁
    、84至85頁）；故雖抗告人自承伊目前每月之薪資為45,
    000 元，然抗告人並未自稱伊有遭台灣塑膠工業股份有限公
    司減薪之情事，且聲請人主張伊目前薪資每月約有45,000
    元，另有每年節慶獎金227,758 元，則抗告人每月平均薪資
    約為63,980元（45,000+227,758/12 ＝63,980元）之事實，
    應可認定。
  (二)再者，抗告人主張於95年10月23日和最大債權銀行台新銀行
    完成債務協商，每月須償還39,902元，加計每月需另支付未
    參與協商之荷蘭銀行13,500元，共53,402元，因此扣除每月
    償還費用已無法維持必要生活云云。惟查，抗告人對荷蘭銀
    行所積欠之債務至97年5 月間僅餘16,273元，此有原審附卷
    之抗告人財團法人聯合徵信中心信用報告書可稽（見原審卷
    16-18 頁），則抗告人對債權人荷蘭銀行之債務於抗告人毀
    諾之97年3 月間僅須負再繳付16,273元即可清償完畢（蓋依
    抗告人所提清償資料，97年3 至5 月間並未有清償記錄），
    是抗告人所稱其每月需繳付之金額高達53,159元乙節，並非
    屬實。依照目前抗告人所積欠之債務狀況，抗告人至多僅有
    1 到2 個月因需支付積欠荷蘭銀行之欠款，而縱稍有不便，
    惟抗告人如依照原95年間債務協商機制所定之協商金額繼續
    繳納，以抗告人平均所得高達每月約6 萬多元，繳納協商金
    額後，尚可餘2 萬多元，可供支應生活費用及清償荷蘭銀行
    之債務。
  (三)又審酌抗告人已負債而謂不能清償，其自須以較低之標準生
    活而節忖開銷用以償債始符誠信，其自不得以無負債人員之
    一般生活標準以上而同為要求，是以抗告人之必要生活費用
    支出乃為維持自己生活所需之最低生活費用，按內政部公告
    之97年度台灣省每人每月最低生活費為9,829 元計算。則抗
    告人每月之必要生活費用9,829 元，縱再加計其自陳扶養母
    親費用5,000 元、姪兒3,000 元，每月共需支付之費用為
    17,829元。則以抗告人每月薪資收入63,980元，扣除抗告人
    每月必要費用及協商金額，抗告人每月尚可餘約6,249 元用
    以清償債務。足見抗告人縱算無法一次繳清上述積欠荷蘭銀
    行之欠款，至多僅需3 至4 個月即可繳清（抗告人自96年4
    月間開始，每月繳給荷蘭銀行之金額約在5 千2 百元左右，
    見原審卷第79至93頁），而不致有抗告人所稱不能清償債務
    或有不能清償債務之虞之情形。
  (四)此外，觀諸抗告人於原審中所提出之保險資料，抗告人於積
    欠銀行鉅額信用卡及現金卡款項之際，仍投保鉅額之投資型
    保單，保險金額為100 萬元，每月繳交4,278 元（見原審卷
    第86-88 頁、107 頁）；而關於健康保險部分，所投保每月
    繳交之金額亦達4,147 元（見原審卷第103 頁）；另再查諸
    抗告人於原審中所提出之郵政存簿儲金簿影本（見原審卷第
    107 頁），抗告人除上開2 保險外，又繳交另一保險之保費
    3,455 元，合計抗告人每月繳交之保費高達1 萬1 千多元；
    則苟抗告人經濟情況真有重大困難，何以在抗告人所陳在97
    年3 月前尚接受友人接濟之際，可以每月繳交1 萬1 千餘元
    之保險費？況，衡諸常情，在自身已無法維持一般生活情形
    接受他人接濟之際，怎可能再繼續為「投資」行為，或仍「
    維持」無負債或經濟情況尚佳時之生活水準？準此，抗告人
    客觀上是否真有不能消償或不能清償之虞的情形存在，更屬
    有疑。
五、綜上，原審雖以抗告人並無不可歸責之事由，而駁回抗告人
    更生之聲請，理由雖有不當；惟經本院認應審酌抗告人是否
    有不能清償或不能清償之虞之情形存在後，仍認抗告人無此
    情形存在，故本件抗告仍屬無由，依法應駁回抗告。
六、據上論結，本件抗告為無理由，爰依消費者債務清理條例第
    15條、民事訴訟法第495 條之1 第1 項、第449 條第2 項、
    第95條、第78條，裁定如主文。
中    華    民    國    97    年    11    月    25    日
                  民事第三庭 審判長法  官 楊國祥
                                   法  官 林書慧
                                   法  官 吳志豪
本裁定係照原本作成。
本裁定不得抗告。
中    華    民    國    97    年    11    月    25    日
                                   書記官  劉音利


司法院資訊處製作；財團法人民間司法改革基金會備份。
